最高法院刑事判決　　　　　　九十四年度台上字第六九二四號
　　上　訴　人　台灣高等法院花蓮分院檢察署檢察官
　　被　　　告　甲○○
　　　　　　　　乙○○
　　　　　　　　　　　　巷26.
上列上訴人因被告等偽造文書案件，不服台灣高等法院花蓮分院
中華民國九十一年十二月四日第二審更審判決（九十一年度上更
(一)字第九０號，起訴案號：台灣台東地方法院檢察署八十七年度
偵字第二八二六號），提起上訴，本院判決如下：
    主  文
原判決撤銷，發回台灣高等法院花蓮分院。
    理  由
本件原判決以公訴意旨略謂：被告甲○○因告訴人張貴富向其購
買坐落台東縣成功鎮○○段石傘小段四六六、四六七、四六八、
四七六及五四之二三號等土地，登記為告訴人岳父即案外人郭秋
林所有，惟告訴人所交付用以支付買賣價金之支票，卻屢遭退票
，乃於民國八十五年一月十六日與被告即代書乙○○共同為自己
不法之利益，利用乙○○受託辦理向新港區漁會貸款，取得郭秋
林印鑑章、印鑑證明之便，由乙○○盜用郭秋林及甲○○妻林春
秀之印鑑章，偽造郭秋林將上開四六六、四六七、四六八及五四
之二三號等四筆土地售予林春秀之不實買賣契約，並持向台東縣
成功地政事務所辦理以買賣為原因之所有權移轉登記，使經辦之
公務員將此不實事項登載於其所掌管之公文書土地登記簿上。因
認被告二人均涉有刑法第三百四十二條第一項之背信、同法第二
百十六條、第二百十條之行使偽造私文書及同法第二百十四條之
使公務員登載不實文書等罪嫌云云。經審理結果，認被告被訴犯
罪均屬不能證明，因將第一審論處被告罪刑之判決撤銷，改判諭
知被告無罪。固非無見。
惟查：（一）、原判決理由六以告訴人張貴富為支付購買上開土
地之價款所交付予甲○○之支票，屢遭退票，確易使人產生詐欺
犯罪之聯想為由，乃採信甲○○所為其因遍尋告訴人無著，而向
土地所有人郭秋林表示將對告訴人提出詐欺告訴，郭秋林為免訟
累乃同意將上開四筆土地返還登記之辯解。然本件郭秋林移轉土
地所有權予林春秀之契約所載日期為八十四年十二月三十一日，
並於八十五年一月十八日辦妥移轉登記，而甲○○曾於八十五年
一月八日以存證信函函催告訴人支付價款，且上開告訴人用以支
付土地價款之四百六十萬元支票於八十四年十二月二十八日第一
次退票後，甲○○復於八十五年三月十五日再度提示，仍遭退票
，有卷附之該存證信及支票退票理由單可按（偵查卷第八十六至
八十八頁、第九十七頁正、背面），苟如甲○○所辯，該土地移
轉係郭秋林因告訴人購買上開土地未付價款而同意為之，何以甲
○○於該移轉契約訂立後，臨完成移轉登記之前，復函催告訴人
給付該土地價款？又土地已完成移轉登記，回復至甲○○配偶林
春秀名下後，告訴人為支付土地價款所交付之四百六十萬元支票
，是否應返還予告訴人？何以甲○○復提示該支票請求付款？原
判決未詳加辨明，逕採信甲○○此部分之辯解，而為有利於被告
二人之認定，殊嫌率斷。（二）、甲○○於偵訊中，檢察官詢其
如何取得印章與權狀辦理土地過戶時，先陳稱因乙○○告知正持
有郭秋林印章與權狀，其乃前往與郭秋林洽談（偵查卷第七十四
頁背面），嗣經乙○○當庭供稱其僅持有土地權狀，至印鑑與印
鑑證明於辦妥貸款後原已返還，辦理土地移轉時，係自甲○○處
取得（偵查卷第七十五頁），甲○○即又改稱其係將相關資料送
請郭秋林用印後，始交由乙○○辦理過戶（偵查卷第七十五頁背
面）。甲○○先後與乙○○所述，已見歧異，則甲○○用以辦理
本件土地移轉所需之印章，究係洽由郭秋林自行蓋妥？抑或趁乙
○○保管之便蓋用？實情如何，關乎郭秋林是否確同意將上開土
地移轉予林春秀，自有究明之必要。原審未詳加調查，釐清真相
，自非適法。（三）、卷附之花蓮縣花蓮地政事務所函（原審卷
第六十九頁），略稱不動產移轉登記後，雙方因故解除契約，仍
應循買賣、贈與、調（和）解或法院判決等法律途徑解決，辦理
所有權移轉登記，是依該函之意旨，係謂買賣雙方解除契約後，
應視其個案之實際狀況，依循合法之途徑，將業經雙方解除買賣
契約之土地，回復登記為賣方所有，非謂祇能以買賣為原因回復
登記為賣方所有。乃原判決竟執以認土地買賣契約解除後，為回
復原狀之移轉登記，地政機關祇能以「買賣」方式辦理過戶，非
但與該函內容不符，且此項論斷，是否合於論理法則？亦待研求
。（四）、告訴人親友為對告訴人有利之證言，其證明力如何，
固屬於事實審法院自由判斷之職權，惟所為判斷，仍須受論理法
則之支配，若未說明證言有何瑕疵，徒以證人與告訴人非親即友
，即謂證言係出於勾串、迴護，其自由判斷之職權運用顯不合論
理上之法則。原判決理由七以「證人郭秋林與告訴人誼屬岳婿至
親，並為上開土地之登記名義人，且自其於本案偵審中所為陳述
自難據為定罪之基礎」，然郭秋林與告訴人縱有翁婿關係，復為
本件土地之登記名義人，所言並非無證據能力，其於偵審中之供
述，究如何與事實不符而不足採信，原審並未依本院前次發回之
要旨詳敘指明，仍徒以證人等係告訴人親友，而不予採納，其違
背法令瑕疵仍然存在。以上，或係檢察官上訴意旨所指摘，或為
本院得依職權調查之事項，應認原判決仍有發回更審之原因。被
告二人被訴背信及使公務員登載不實文書部分，基於審判不可分
之原則，一併予以發回。
據上論結，應依刑事訴訟法第三百九十七條、第四百零一條，判
決如主文。
中　　華　　民　　國　九十四　年　 十二 　月　　八　　日
                      最高法院刑事第九庭
                          審判長法官  張　淳　淙
                                法官  張　春　福
                                法官  呂　丹　玉
                                法官  洪　昌　宏
                                法官  蔡　彩　貞
      本件正本證明與原本無異
                                      書  記  官
中　　華　　民　　國　九十四　年　 十二 　月 　十四 　日
                                                     Y
